【裁判字號】    92,台上,3571
【裁判日期】    920627
【裁判案由】    違反槍砲彈藥刀械管制條例等罪
【裁判全文】
最高法院刑事判決                              九十二年度台上字第三五七一號
    上  訴  人  台灣高等法院台南分院檢察署檢察官
    上  訴  人
    即  被  告  乙○○
                        在押.
    選任辯護人  賴鴻鳴律師
                黃俊達律師
                莊信泰律師
    上  訴  人
    即  被  告  甲○○
                        號
                        在押.
右上訴人等因被告等違反槍砲彈藥刀械管制條例等罪案件，不服台灣高等法院台南分
院中華民國九十二年二月二十五日第二審判決（九十一年度上訴字第一四一０號，起
訴案號：台灣台南地方法院檢察署九十一年度偵字第三六五九、三八八八、五三一七
、五四０五號），提起上訴，本院判決如左：
    主  文
原判決關於被告等未經許可持有手槍、加重強盜及甲○○被訴出借手槍部分均撤銷，
發回台灣高等法院台南分院。
其他上訴駁回。
    理  由
壹、撤銷部分：
本件原判決認定被告乙○○於民國八十七年、八十八年間，以新台幣（下同）十六萬
元向綽號「阿輝」之不詳姓名男子購得具殺傷力之仿ＢＥＲＥＴＴＡ廠製（九ＭＭ）
半自動改造手槍一把（含彈匣，下稱「改造半自動手槍」）及改造子彈十六發後，即
未經許可而無故持有之。被告甲○○於八十八年、八十九年間，自綽號「庫吉」之不
詳姓名男子處取得具殺傷力之美式ＢＥＲＥＴＴＡ廠製九ＭＭ制式半自動手槍一把（
含彈匣，下稱「制式半自動手槍」）及改造子彈數十發後，即未經許可而無故持有之
。甲○○嗣基於意圖為自己不法所有之概括犯意，於九十年十一月二十八日晚上八時
五分許，前往台南市○○路○段五五三號前之「祥鑽檳榔攤」，以菜刀一把抵住林培
燁脖子，脅迫稱：「交出所有財物，否則將殺死妳」等語，致使林培燁不能抗拒而交
出現款約三、四千元；甲○○復強行將林培燁放置於桌上之ＭＯＴＯＲＯＬＡ牌行動
電話一支及峰牌香菸十包取走。甲○○、乙○○二人復於九十一年三月三十日凌晨零
時五十分許，依序分持上述「制式半自動手槍」及「改造半自動手槍」，無故於夜間
侵入台南市○○路○段三十四巷四十五弄四十三號住宅，由乙○○以上開「改造半自
動手槍」抵住屋內蘇德超之肩膀，並喝令在場之邱源信、蘇福文、黃文和等人不要動
，致使蘇德超等四人均不能抗拒，而由甲○○搜刮渠等身上現款共十一萬一千元。當
甲○○欲再強取黃文和手腕上之勞力士手錶一只時，蘇德超等四人趁機反抗，乙○○
於打鬥中誤扣板機而擊中自己大腿；甲○○則朝後擊發數槍後趁隙逃逸。嗣經警據報
赴現場捕獲乙○○，並扣得上述「改造半自動手槍」一把、九ＭＭ土造子彈六發、彈
頭一個及土造子彈彈殼二個。而甲○○嗣於同年五月七日下午四時十五分許，在台南
市○○路○段二一一號前公用電話亭打電話向李長吉勒索跑路費時，亦當場為警查獲
；並扣得其所持上述「制式半自動手槍」一把及九ＭＭ制式半自動手槍之子彈二發等
情。因而撤銷第一審關於乙○○部分及甲○○關於未經許可持有手槍、加重強盜罪、
出借手槍暨定應執行刑部分之判決。改判論處乙○○共同未經許可，持有手槍（累犯
）；及共同意圖為自己不法之所有，攜帶兇器於夜間侵入住宅，以強暴至使不能抗拒
，而使他人交付其物（累犯）罪刑。論處甲○○共同未經許可，持有手槍；及共同連
續意圖為自己不法之所有，攜帶兇器於夜間侵入住宅，以強暴至使不能抗拒，而使他
人交付其物罪刑。並以尚不能證明甲○○有如公訴意旨所指出借手槍之犯行，而就此
部分為甲○○無罪之諭知，固非無見。
惟查：(一)、按除有特別規定外，已受請求之事項未予判決，或未受請求之事項予以判
決者，其判決為當然違背法令，刑事訴訟法第三百七十九條第十二款定有明文。本件
檢察官起訴書指甲○○於八十八、八十九年間，自林枝中（已歿）處受託寄藏而取得
具殺傷力之改造ＢＥＲＥＴＴＡ九ＭＭ手槍「二把」（含彈匣）及改造子彈數十發後
，即未經許可無故持有上開槍、彈等情（見起訴書第二頁第二行），而認其此部分所
為涉犯槍砲彈藥刀械管制條例第十一條第四款及第十二條第四款之罪嫌。原審雖就甲
○○被訴受託寄藏而無故持有上述改造ＢＥＲＥＴＴＡ（廠製）九ＭＭ手槍「二把」
中之其中一把手槍及子彈數十發部分予以判決，但對於起訴書所指吳某受託寄藏而無
故持有改造ＢＥＲＥＴＴＡ九ＭＭ手槍二把中之另外一把手槍部分，則漏未予以判決
或於理由內加以說明，依上規定，自有已受請求之事項而未予判決之違法。(二)、又按
檢察官以裁判上一罪起訴之案件，其審判為不可分，法院審理結果，若認其中一部分
有罪，另一部分不能證明其犯罪，則僅須於判決內敘明該部分不另為無罪諭知之理由
即可，毋須於主文內另為無罪之諭知。本件檢察官起訴意旨指甲○○（起訴書誤載為
乙○○）出借改造手槍及子彈予乙○○之行為，係一行為觸犯槍砲彈藥刀械管制條例
第十一條第三項及同條例第十二條第三項二罪名，為想像競合犯，應從一重依同條例
第十一條第三項之罪處斷；而此部分復與其另犯之刑法第三百三十條第一項之加重強
盜罪，有方法結果之牽連關係，為裁判上一罪，應從一重依槍砲彈藥刀械管制條例第
十一條第三項之罪論處。原判決認定甲○○成立上述加重強盜罪，惟尚不能證明其有
出借手槍及子彈予乙○○之犯行。倘若無訛，則原審僅須於判決內就吳某被訴出借槍
、彈部分，敘明不另為無罪諭知之理由即可，毋須於主文內就該部分另為無罪之諭知
。乃原判決竟於甲○○之判決主文第一段內另行諭知：「（甲○○）另被訴意圖供自
己及他人犯罪之用，而出借其他可發射子彈具有殺傷力之手槍部分，無罪」（見原判
決第三面倒數第五、六行），依上說明，自有違誤。又原判決理由雖說明尚不能證明
甲○○有如檢察官所起訴之槍砲彈藥刀械條例第十一條第三項（出借手槍），及同條
例第十二條第三項（出借子彈）之罪行。然其僅於甲○○之判決主文內就其被訴同條
例第十一條第三項之罪部分（即出借手槍部分）為無罪之諭知。對於吳某被訴涉犯同
條例第十一條第三項之罪嫌部分（即出借子彈部分），則漏未加以判決，亦未於理由
內敘明該部分是否應不另為無罪之諭知，亦有已受請求之事項而未予判決之違誤。(三)
、按刑事訴訟法第九十五條第一款關於告知罪名變更程序之規定，旨在使被告得以充
分行使其訴訟防禦權，以達刑事訴訟發見真實兼及程序公正之目的。是以法院如欲依
刑事訴訟法第三百條之規定變更起訴書所引用之法條或罪名而為判決，自應依上開規
定於審判期日前踐行告知罪名變更之程序，以使被告有適時提出辯解及防禦之機會，
方能避免突襲性裁判，而確保被告之權益。否則，如於辯論終結後，逕行變更起訴法
條或罪名而為判決，其所踐行之程序，即難謂適法。查本件檢察官關於被告等二人未
經許可無故持有手槍部分，其起訴之法條及罪名為槍砲彈藥刀械管制條例第十一條第
四項之未經許可持有（或寄藏）其他可發射金屬或子彈具有殺傷力之手槍罪。原判決
就此部分適用刑事訴訟法第三百條之規定變更起訴法條，併論以同條例第七條第四項
之未經許可持有手槍罪，及同條例第十一條第四項之未經許可持有其他可發射金屬或
子彈具有殺傷力之手槍罪，並認此二部分與其等另犯之同條例第十二條第四項之未經
許可持有子彈罪部，均分具有想像競合犯關係，而從一重依同條例第七條第四項之未
經許可持有手槍罪處斷。然並未依上開規定於審判期日前踐行告知罪名變更之程序（
見原審卷第六十二頁、第八十七頁）。依上說明，其對於訴訟程序之踐行，自屬違法
。(四)、按採為判決基礎之證據資料，必須經過調查程序，以顯出於審判庭者，始與直
接審理主義相符，否則其所踐行之訴訟程序，即有違背法令。原判決採用扣案之上述
「改造半自動手槍」、「制式半自動手槍」各一支及土造子彈三發，作為本案判決之
重要證據之一。然並未於審判期日將上述手槍及子彈提示予被告等，令其辨認；僅提
示台南市警察局第三分局扣押物品清單目錄表三紙及扣押物品清單一紙予被告等（見
原審卷第九十四頁）。依上說明，其所踐行之訴訟程序難認適法，併有可議。以上或
為上訴意旨所指摘，或為本院得依職權調查之事項，應認原判決關於被告等未經許可
持有手槍、加重強盜及甲○○被訴出借手槍部分有撤銷發回之原因。
貳、駁回部分（即原判決關於乙○○、甲○○恐嚇危害安全，及甲○○與恐嚇取財未
遂罪部分）：
按刑事訴訟法第三百七十六條所列各罪之案件，經第二審判決者，不得上訴於第三審
法院，法有明文。本件被告等二人被訴恐嚇危害安全與被告甲○○被訴涉犯恐嚇取財
未遂罪部分，原審係分別依刑法第三百零五條及第三百四十六條第三項、第一項論處
罪刑（其中甲○○恐嚇危害安全罪部分，原審係維持第一審有罪之判決，而駁回甲○
○對於該部分之上訴而告確定；另乙○○恐嚇危害安全罪及甲○○恐嚇取財未遂罪部
分係經原審撤銷第一審判決，而另行改判有罪確定）。核屬刑事訴訟法第三百七十六
條第一、六款之案件，依首開說明，此部分既經第二審判決，自不得上訴於第三審法
院。被告等竟對上開部分一併提起上訴，顯為法所不許。其等此部分之上訴均為不合
法，應予駁回。
據上論結，應依刑事訴訟法第三百九十五條前段、第三百九十七條、第四百零一條，
判決如主文。
中      華      民      國    九十二    年      六      月    二十七    日
                              最高法院刑事第六庭
                                  審判長法官  吳  雄  銘
                                        法官  池  啟  明
                                        法官  石  木  欽
                                        法官  郭  毓  洲
                                        法官  吳  三  龍
      右正本證明與原本無異
                                              書  記  官
中      華      民      國    九十二    年      七      月      一      日
                                                                        ｖ


司法院資訊處製作；財團法人民間司法改革基金會備份。
